臺灣高等法院刑事裁定
111年度毒抗字第709號
抗  告  人  
即  被  告  鄭文偉



上列抗告人即被告因違反毒品危害防制條例案件，不服臺灣臺北
地方法院111年度毒聲字第417號中華民國111年7月6日裁定（聲
請案號：臺灣臺北地方檢察署111年度聲觀字第378號、111年度
撤緩毒偵字第146號），提起抗告，本院裁定如下：
    主  文
抗告駁回。
    理  由
一、原裁定意旨如附件一「臺灣臺北地方法院111年度毒聲字第4
    17號刑事裁定」所載。
二、抗告意旨如附件二「刑事抗告狀」所載。
三、按毒品危害防制條例（下稱毒品條例）業於民國109年1月15
    日修正公布、同年7月15日施行，其中同條例第20條將第3項
    有關觀察、勒戒或強制戒治執行完畢釋放後得適用前2項規
    定之期間，由「5年後」再犯第10條之罪修正為「3年後」。
    經查，抗告人即被告鄭文偉（下稱被告）於如附件一所載時
    、地，施用第二級毒品甲基安非他命共2次之事實，業據被
    告坦承不諱，且其尿液分別經送驗結果，均呈安非他命類（
    安非他命、甲基安非他命）陽性反應，有臺北市政府警察局
    偵辦毒品案件尿液檢體委驗單及應受尿液採驗人尿液檢體採
    集送驗記錄各1份、台灣尖端先進生技醫藥股份有限公司濫
    用藥物檢驗報告2份附卷可參，應堪信實。又被告前因施用
    毒品案件，經臺灣臺北地方法院以92年度毒聲字第791號裁
    定送觀察、勒戒後，認有繼續施用毒品之傾向，復經同院以
    92年度毒聲字第1580號裁定令入戒治處所施以強制戒治，嗣
    經同院裁定停止戒治，所餘戒治期間付保護管束，於93年6
    月29日釋放出所，其後未再受觀察、勒戒或強制戒治之執行
    ，有本院被告前案紀錄表附卷可考。是原審認定被告有上開
    施用第二級毒品之犯行，且被告係於最近一次觀察、勒戒或
    強制戒治執行完畢釋放後逾3年，再犯本案施用第二級毒品
    罪；又被告業經臺灣臺北地方檢察署檢察官以109年度毒偵
    字第3371號、110年度毒偵字第1188號為附命完成戒癮治療
    之緩起訴處分（下稱此類緩起訴處分為附命緩起訴），惟因
    違反預防再犯之必要命令，而經同署檢察官以111年度撤緩
    字第86號撤銷該緩起訴處分，顯見無法為機構外之處遇，爰
    依檢察官之聲請，裁定被告應送勒戒處所觀察、勒戒，其期
    間不得逾2月，核原審認事、用法並無不合（惟原裁定理由
    欄三漏載「毒品條例第20條第3項」，應予補充）。
四、被告以其係因車禍右手掌骨受傷，始違反預防再犯之必要命
    令，請求給予機會繼續完成戒癮治療等語。惟查：
  ㈠按毒品條例所規定之觀察、勒戒處分，其立法意旨在幫助施
    用毒品者戒除毒癮，該處分之性質非為懲戒行為人，而係為
    消滅行為人再次施用毒品之危險性，目的在戒除行為人施用
    毒品之身癮及心癮；觀察、勒戒係導入一療程觀念，針對行
    為人將來之危險所為預防、矯治措施之保安處分，以達教化
    與治療之目的，可謂刑罰之補充制度，從而毒品條例本身所
    規定之觀察、勒戒及強制戒治等保安處分，雖兼具剝奪自由
    權利之性質，卻有刑罰不可替代之教化治療作用。是同條例
    規定之觀察、勒戒處分及附命緩起訴等附條件之緩起訴處分
    ，何者對於施用毒品者較為有利，端在何種程序可以幫助其
    戒除施用毒品之行為，尚非可由法院逕行認定附命緩起訴對
    施用毒品者係較有利，如從治療效果之觀點而論，亦難謂附
    命緩起訴必然較觀察、勒戒有利於行為人；復考量被告前已
    有施用毒品之紀錄，且有上述附命緩起訴被撤銷之情形，可
    知其自我控制及約束能力不足，難認機構外處遇得有效戒除
    其毒癮，則觀察、勒戒處分雖於短期內對其生活不無影響，
    惟既能讓其脫離原本有可能接觸毒品之環境，未嘗不是使其
    根絕毒品惡習之契機。
　㈡被告固以前詞置辯，然觀諸臺灣臺北地方檢察署111年度撤緩
    字第86號偵查卷宗所附資料所示，被告於110年3、4月間（
    新冠肺炎疫情尚未轉趨嚴重）未至地檢署觀護人室報到，且
    於同年8至10月間（新冠肺炎疫情已開始趨緩）未至臺北市
    立聯合醫院松德院區成癮防治科就診，均有違反預防再犯之
    必要命令，其違規之舉與新冠肺炎疫情無明顯關聯；又其抗
    告所提之臺北醫學大學附設醫院診斷證明書、X光片及辦理
    住院手續須知（其係於110年11月間始因右側第五掌骨骨折
    就醫）、緩起訴戒癮治療執行手冊（其於110年10月至12月
    間有至地檢署報到）、臺北市立聯合醫院松德院區門急診費
    用收據（其於109年12月至110年4月間曾至該院區就診），
    均與上述違規期間並無重疊，顯無從合理化其違規之舉，是
    本院尚難憑為對被告有利之認定。
  ㈢再檢察官適用刑事訴訟法第253條之1第1項及第253條之2對被
    告為緩起訴處分時，應「參酌刑法第57條所列事項及公共利
    益之維護」，並「認以緩起訴為適當」者，始得為之，可認
    檢察官應以向法院聲請觀察、勒戒為原則，於例外符合上揭
    緩起訴處分之要件時，始得另為附命緩起訴等附條件之緩起
    訴處分。檢察官是否適用前開規定對被告為緩起訴處分，自
    得本於前開規定之立法目的，妥為斟酌、裁量，始予決定。
    是法院原則上應尊重檢察官職權之行使，僅為有限之低密度
    審查，除檢察官之判斷有違背法令、事實認定有誤或其裁量
    有重大明顯瑕疵外，尚不得任意指為違法。準此，檢察官對
    「3年後再犯」施用毒品罪之行為人，究係採行附命緩起訴
    等附條件之緩起訴處分，抑或向法院聲請觀察、勒戒之處遇
    措施，要屬檢察官之裁量權，倘檢察官係聲請法院裁定觀察
    、勒戒，法院就其聲請，除檢察官有違法或濫用其裁量權之
    情事外，僅得依法裁定被告送勒戒處所觀察、勒戒，以查其
    是否有施用毒品傾向，尚無自行以附命緩起訴等其他方式替
    代之權。況被告自我控制及約束能力不足，難認機構外處遇
    得有效戒除其毒癮，已如前述，是檢察官為本件聲請，尚難
    謂有何違法或濫用其裁量權之情事。
五、綜上所述，原審依檢察官之聲請，裁定被告應送勒戒處所觀
    察、勒戒，核其認事、用法並無違誤。被告徒執前詞提起抗
    告，核無理由，應予駁回。
據上論斷，應依刑事訴訟法第412條，裁定如主文。
中　　華　　民　　國　　111 　年　　8 　　月　　12　　日
                  刑事第四庭    審判長法  官  陳筱珮
                                      法  官  柯姿佐
                                      法  官  吳元曜
以上正本證明與原本無異。
不得再抗告。
                                      書記官  黃亮潔
中　　華　　民　　國　　111 　年　　8 　　月　　15　　日
附件一：臺灣臺北地方法院111年度毒聲字第417號刑事裁定
附件二：刑事抗告狀